【裁判字號】    97,易,3064
【裁判日期】    971121
【裁判案由】    毒品危害防制條例
【裁判全文】
臺灣板橋地方法院刑事判決              97年度易字第3064號
公  訴  人  臺灣板橋地方法院檢察署檢察官
被      告  甲○○
上列被告因違反毒品危害防制條例案件，經檢察官提起公訴（97
年度毒偵字第6656號），本院判決如下：
    主  文
甲○○施用第二級毒品，累犯，處有期徒刑柒月；又持有第一級
毒品，累犯，處拘役伍拾玖日，如易科罰金，以新臺幣壹仟元折
算壹日。扣案之第一級毒品海洛因驗餘淨重零點肆伍參捌公克沒
收銷燬，包裝上開海洛因之外包裝袋壹只沒收。
    事  實
一、甲○○前因施用毒品案件，經本院以87年度毒聲字第3421號
    裁定送觀察、勒戒後，認有繼續施用毒品之傾向，再經本院
    以88年度毒聲字第966 號裁定令入戒治處所施以強制戒治1
    年，嗣因戒治成效經評估為合格，經本院以88年度毒聲字第
    3993號裁定停止戒治，於民國88年7 月23日停止戒治出所，
    所餘期間付保護管束，迄89年2 月9 日戒治期滿未經撤銷，
    經臺灣板橋地方法院檢察署檢察官於90年1 月29日以90年度
    戒毒偵字第51號為不起訴處分確定。復於92年間因施用第一
    級、第二級毒品案件，經本院以93年度訴字第397 號判決判
    處有期徒刑8 月、4 月，經上訴後，由臺灣高等法院以93年
    度上訴字第2269號判決將原判決撤銷，改判有期徒刑10月、
    6 月，應執行有期徒刑1 年2 月確定；另因偽造貨幣案件，
    經臺灣高等法院以95年度上訴字第61號判決判處有期徒刑1
    年8 月，經上訴後，由最高法院駁回上訴確定。上開三罪，
    經最高法院以96年度聲減字第733 號裁定均減刑二分之一，
    並定其應執行刑為有期徒刑1 年3 月，於96年6 月28日縮短
    刑期執行完畢（於本案構成累犯）。
二、詎甲○○仍不知悔改，明知甲基安非他命為毒品危害防制條
    例所規定之第二級毒品，依法不得施用、持有，復基於施用
    第二級毒品甲基安非他命之犯意，於97年8 月4 日凌晨1 、
    2 時許，在臺北縣蘆洲市○○路158 巷8 號住處，以將甲基
    安非他命置於玻璃球吸食器內燒烤吸食其生成煙霧之方式，
    施用甲基安非他命乙次。另甲○○明知海洛因為毒品危害防
    制條例所規定之第一級毒品，依法不得持有，竟基於持有第
    一級毒品海洛因之犯意，於不詳時、地，取得第一級毒品海
    洛因1 包（驗餘淨重0.4538公克），而未經許可而持有之。
    嗣於97年8 月4 日13時30分許，為警在臺北縣三重市○○路
    26巷14號前，見甲○○騎乘車牌號碼883-BG號機車搭載友人
    經過該處，因形跡詭異，遂上前盤查，被告之友人見狀隨即
    跳車逃逸，甲○○因重心不穩致人、車倒地，並從機車前置
    物箱掉落乙包內有第一級毒品海洛因之梳子1 把。經警採集
    甲○○尿液送驗結果呈甲基安非他命陽性反應，而得悉上情
    。
三、案經臺北市政府警察局中正第一分局移送臺灣板橋地方法院
    檢察署檢察官偵查起訴。
    理  由
壹、程序部分：
    按被告以外之人於審判外之陳述，雖不符刑事訴訟法第159
    條之1 至第159 條之4 之規定，而經當事人於審判程序同意
    作為證據，法院審酌該言詞陳述或書面陳述作成時之情況，
    認為適當者，亦得為證據；當事人、代理人或辯護人於法院
    調查證據時，知有刑事訴訟法第159 條第1 項不得為證據之
    情形，而未於言詞辯論終結前聲明異議者，視為有前項之同
    意，刑事訴訟法第159 條之5 第1 項、第2 項分有明文。經
    查，本判決下列所引用之被告以外之人於審判外之陳述（包
    括書證），檢察官及被告於本院言詞辯論終結前均未聲明異
    議，本院審酌上開證據資料製作時之情況，尚無違法不當及
    證明力明顯過低之瑕疵，亦認為以之作為證據應屬適當，故
    揆諸前開規定，認前揭證據資料有證據能力。
貳、實體部分：
一、訊據被告甲○○固不否認有於97年8 月4 日凌晨1 、2 時許
    ，在臺北縣蘆洲市○○路158 巷8 號住處，以將甲基安非他
    命置入玻璃球吸食器內以火燒烤吸食其生成煙霧之方式施用
    甲基安非他命乙次之事實，惟矢口否認有何持有第一級毒品
    海洛因之犯行，辯稱：扣案之海洛因1 包係綽號「阿勇」之
    友人放在疏子內，再將之放置在伊車頭前置物箱，並非伊所
    有，伊事前不知道疏子裡有海洛因云云。經查：
(一)被告於97年8 月4 日14時10分許為警採集尿液送臺灣尖端先
    進生技醫藥股份有限公司檢驗結果，確呈甲基安非他命陽性
    反應，有該公司97年8 月20日出具之濫用藥物檢驗報告乙紙
    附卷可稽，被告上揭施用第二級毒品甲基安非他命之自白核
    與事實相符，應堪採信。
(二)其次，臺北市政府警察局中正第一分局警員等人於97年8 月
    4 日13時30分許，在臺北縣三重市○○路26巷14號前，見被
    告騎乘車牌號碼883-BG號機車搭載友人經過該處，因形跡詭
    異，遂上前盤查，被告之友人見狀即跳車逃逸，被告亦因重
    心不穩致人、車倒地，並從機車前置物箱掉落內有乙包第一
    級毒品海洛因之梳子1 把等情，業據證人即臺北市政府警察
    局中正第一分局警員乙○○於本院審理時具結證述明確（詳
    本院97年11月11日審判筆錄第3-5 頁），且被告亦不否認內
    裝有第一級毒品海洛因1 包之梳子係自其所騎乘之機車前置
    物箱內掉落為警查扣之事實，而扣案之白色粉末1 包，經警
    送驗確含有海洛因成分，亦有交通部民用航空局航空醫務中
    心97年8 月18日之毒品鑑定書乙紙在卷可稽，此外，復有上
    開海洛因1 包扣案可資佐證，是上揭事實應可認定。
(三)被告雖辯稱：該把梳子係伊所搭載之友人「阿勇」所有，且
    伊不知道「阿勇」將海洛因藏放在梳子裡面云云。然衡諸常
    情，會攜帶梳子外出之人，必定有隨時梳理頭髮之習慣，自
    應將梳子放置在身上或自己隨身攜帶之物件內始為合理，是
    被告所述，其友人「阿勇」將梳子放置在被告所有之機車前
    置物箱內，已不合常情，而上開梳子既放置在被告所有之機
    車前置物箱內，實令人懷疑該把梳子係被告所有。況且海洛
    因之價格昂貴，取得不易，被告之友人「阿勇」斷無不將購
    得之海洛因隨身攜帶，而放置在被告所有之機車前置物箱之
    理，足見本件應係被告將扣案之海洛因藏置於梳子內，再將
    之置放在其所有之機車前置物箱內，而為被告所持有無誤。
(四)綜上所述，被告空言否認持有第一級毒品海洛因，尚難採信
    。本案被告施用第二級毒品及持有第一級毒品均事證明確，
    被告犯行洵堪認定，應依法論科。
二、又按92年7 月9 日新修正之毒品危害防制條例刪除二犯及三
    犯之規定，一改修法前繁雜之處遇程序，僅將施用毒品者簡
    化區分為初犯、再犯，並認施用毒品者係屬病患性犯人，以
    觀察、勒戒戒除其身癮，並以強制戒治去除其心癮。經觀察
    、勒戒或強制戒治執行完畢釋放後，若係5 年後再犯該條例
    第10條施用毒品罪者，與同條例第20條第1 項、第2 項關於
    「初犯」之處理方式相同，檢察官應先聲請法院裁定令被告
    入勒戒處所觀察、勒戒，並視有無繼續施用毒品傾向，決定
    應予釋放、為不起訴之處分，或應聲請法院裁定令入勒戒處
    所強制戒治；若係5 年內「再犯」同條例第10條施用毒品罪
    者，依同條例第23條第2 項規定，檢察官則應依法追訴。觀
    諸該條例第20條第3 項之修正理由：「觀察、勒戒或強制戒
    治5 年後再犯者，顯見前所實施之觀察、勒戒或強制戒治已
    足以遮斷其施用毒品之癮，為期自新及協助其戒除毒癮，對
    此5 年後再犯者，爰明定仍適用初犯之規定，先經觀察、勒
    戒、強制戒治之程序」及同條例第23條第2 項之修正理由：
    「為配合簡化施用毒品犯之刑事處遇程序，並鑑於經觀察、
    勒戒或強制戒治執行完畢釋放後5 年內再犯者，其再犯率甚
    高，原據以實施之觀察、勒戒及強制戒治既已無法收其實效
    ，自應施以刑事處遇」，顯然如施用毒品者係前經觀察、勒
    戒或強制戒治等治療程序執行完畢5 年後，始再施用毒品之
    「初犯」，因前所執行之觀察、勒戒或強制戒治已足收戒除
    毒癮之效，自應重新執行觀察、勒戒或強制戒治等治療程序
    ，並於治療程序執行完畢後，由檢察官為不起訴處分，毋庸
    對之追訴處罰；反之，在「再犯」之情形，因其先前所為治
    療程序顯未能收戒斷毒癮之效，且考量施用毒品者之再犯率
    偏高，乃簡化其刑事處遇程序，而逕予追訴處罰，不再施以
    治療程序。參酌上開立法理由，修正毒品危害防制條例就施
    用毒品者，祇於「初犯」及「5 年後再犯」二種情形，有其
    追訴條件之限制，即須於初犯經觀察、勒戒或強制戒治釋放
    後，5 年內均無施用毒品之行為，始能認其前所實施之觀察
    、勒戒或強制戒治已足遮斷毒癮，而得於5 年後再犯時，再
    予適用初犯之規定，重行觀察、勒戒等程序。倘5 年內已經
    再犯，被依法追訴處罰，縱其第三次（或第三次以上）施用
    毒品之時間在初犯釋放5 年以後，即與「5 年後再犯」之情
    形有別，且因已於「5 年內再犯」，顯見其再犯率甚高，原
    實施觀察、勒戒或強制戒治，已無法收其實效，而無5 年戒
    斷期之存在，自無再經觀察、勒戒及強制戒治之必要，應由
    檢察官逕行起訴，始符新法修正之本旨（最高法院95年度台
    非字第59號判決、同院95年度台非字第65號判決可資參照）
    。查本件被告甲○○前因施用毒品案件，經本院以87年度毒
    聲字第3421號裁定送觀察、勒戒後，認有繼續施用毒品之傾
    向，再經本院以88年度毒聲字第966 號裁定令入戒治處所施
    以強制戒治1 年，嗣因戒治成效經評估為合格，經本院以88
    年度毒聲字第3993號裁定停止戒治，於88年7 月23日停止戒
    治出所，所餘期間付保護管束，迄89年2 月9 日戒治期滿未
    經撤銷，經臺灣板橋地方法院檢察署檢察官於90年1 月29日
    以90年度戒毒偵字第51號為不起訴處分確定。復於92年間因
    施用第一級、第二級毒品案件，經本院以93年度訴字第397
    號判決判處有期徒刑8 月、4 月，經上訴後，由臺灣高等法
    院以93年度上訴字第2269號判決將原判決撤銷，改判有期徒
    刑10月、6 月，應執行有期徒刑1 年2 月確定乙節，有臺灣
    高等法院被告前案紀錄表乙份在卷可按，則被告既曾於強制
    戒治執行完畢後5 年內再犯施用毒品案件，並經判刑確定，
    揆諸上開說明，被告於97年8 月4 日犯本件施用第二級毒品
    之行為，自與毒品危害防制條例第20條第3 項所規定「5 年
    後再犯」之情形不合，檢察官提起本件公訴，於法尚無不合
    ，合先敘明。
三、核被告甲○○所為，係犯毒品危害防制條例第10條第2 項之
    施用第二級毒品罪及同條例第11條第1 項之持有第一級毒品
    罪。被告施用第二級毒品前、後之持有第二級毒品犯行，為
    其施用之高度行為所吸收，不另論罪。被告持有第一級毒品
    海洛因之數量經鑑定驗餘淨重0.4538公克，尚未逾行政院於
    93年1 月7 日以院臺法字第0930080551號令所發布施行之「
    轉讓持有毒品危害防制條例加重其刑之數量標準」第2 條第
    1 項第1 款所規定第一級毒品達淨重5 公克以上，自無庸加
    重其刑。被告所犯施用第二級毒品及持有第一級毒品犯行間
    ，犯意各別、罪名有異，應予分論併罰。又被告有事實欄所
    載之犯罪科刑及刑之執行完畢紀錄（詳前開臺灣高等法院被
    告前案紀錄表），其於有期徒刑之執行完畢後5 年內，故意
    再犯本件有期徒刑以上之罪，均為累犯，俱應依刑法第47條
    第1 項規定加重其刑。爰審酌被告曾因施用毒品而觸法，經
    觀察勒戒、強制戒治後，應知所惕勵，當知悉施用毒品之危
    害及其違法性，詎其仍因自制力薄弱，並漠視法令禁制，而
    再度施用第二級毒品，顯不知悛悔，應嚴予非難，非法持有
    第一級毒品海洛因，行為可訾，其犯罪之動機、目的、手段
    ，持有第一級毒品海洛因之數量，就持有第一級毒品犯行飾
    詞否認之犯後態度，兼衡就施用第二級毒品部分，坦承犯行
    ，而其施用第二級毒品行為於本質上係屬自我戕害行為，反
    社會性之程度應屬較低等一切情狀，分別量處如主文所示之
    刑，並就持有第一級毒品部分，諭知如易科罰金之折算標準
    ，以資懲儆。至扣案之第一級毒品海洛因驗餘淨重0.4538公
    克，係毒品危害防制條例所規定之第一級毒品，應依毒品危
    害防制條例第18條第1 項前段之規定，於其持有第一級毒品
    罪之罪刑宣告項下為沒收銷燬之諭知；又包裝上開海洛因之
    外包裝袋1 只（並非不可與毒品分離，係用於包裹毒品，防
    止其裸露、潮濕，便於攜帶施用），係被告所有供其持有第
    一級毒品所用之物，爰依刑法第38條第1 項第2 款之規定，
    於所犯持有第一級毒品罪之罪刑宣告項下為沒收之諭知。
據上論斷，應依刑事訴訟法第299 條第1 項前段、毒品危害防制
條例第10條第2 項、第11條第1 項、第18條第1 項前段，刑法第
11條、第47條第1 項、第41條第1 項前段、第38條第1 項第2 款
，判決如主文。
本案經檢察官吳宗光到庭執行職務。
中    華    民    國    97    年    11    月    21    日
                  刑事第十四庭審判長法  官  李幼妃
                                    法  官  張紹省
                                    法  官  鄭燕璘
以上正本證明與原本無異。
如不服本判決，應於判決送達後10日內，向本院提出上訴狀，上
訴於臺灣高等法院（須附繕本）。
中    華    民    國    97    年    11    月    21    日
                                    書記官  陳筱惠
附錄本案論罪科刑法條全文：
毒品危害防制條例第10條：
施用第一級毒品者，處 6 月以上 5 年以下有期徒刑。
施用第二級毒品者，處 3 年以下有期徒刑。
毒品危害防制條例第11條：
持有第一級毒品者，處3年以下有期徒刑、拘役或新臺幣5萬元以
下罰金。
持有第二級毒品者，處2年以下有期徒刑、拘役或新臺幣3萬元以
下罰金。
持有專供製造或施用第一、二級毒品之器具者，處1年以下有期
徒刑、拘役或新臺幣1萬元以下罰金。
持有毒品達一定數量者，加重其刑至二分之一，其標準由行政院
定之。


司法院資訊處製作；財團法人民間司法改革基金會備份。
